---
title: Utiliser R et le package `MSstatsPTM` après une recherche MaxQuant pour l’analyse de PTM
author: "Ecole thématique CNRS 2026 - Sète"
date: ' '
output:
  html_document:
    toc: true
    toc_float: true
    toc_depth: 4
    number_sections: false
    theme: united
    highlight: tango
  pdf_document:
    toc: true
    toc_depth: '4'
---
  
# 1. But de ce tutoriel
  
Dans des études de modifications post-traductionnelles (e.g., phosphorylation), un peptide modifié peut varier en abundance entre des conditions biologiques, sans que cette variation d'abondance ne soit liée à sa modification. En effet, elle peut simplement être liée à la variation d'abondance de sa protéine d'appartenance. Il faut donc vérifier que la dynamique du peptide modifié soit différente de celle de sa protéine d'appartenance entre les conditions étudiées. 

MSstatsPTM adresse ce problème en produisant trois modèles:
  
- **PTM.Model**: analyse différentielle du peptide modifié ("unadjusted")
- **PROTEIN.Model**: analyse différentielle de la protéine d'appartenance ("unmodified proteome")
- **ADJUSTED.Model**: variations de PTM ajustées par rapport aux variations de la protéine ("*PTM change* - *protein change*")

Nous allons utiliser un dataset public disponible sur PRIDE (**PXD020019**). C'est une analyse protéomique de cellules infectées par le SARS-COV-2 basée sur le logiciel MaxQuant. Il contient des échantillons enrichis en phosphorylation, d'autres en ubiquitination, et des échantillons non-enrichis.

# 2. Installation et chargement des packages R nécessaires

On installe les packages nécessaires si besoin. Ce n’est à exécuter qu’une seule fois par machine.

Voici ce que fait chaque package: 

-   BiocManager  : permet d'installer les packages dispo sur Bioconductor (packages uniquement bioinformatiques). Il est conseillé d'installer la dernière version disponible.
-   MSstats      : permet d'effectuer des analyses différentielles "classiques" 
-   MSstatsPTM   : extension de MSstats pour l'analyse de PTMs
-   data.table   : lecture rapide de gros jeux de données (fread)
-   stringi      : permet de faire de la manipulation de chaines de caractères 

```{r, eval=FALSE}

if (!require("BiocManager", quietly = TRUE))
    install.packages("BiocManager")

BiocManager::install("MSstats")
BiocManager::install("MSstatsPTM")
install.packages("data.table")
install.packages("stringi")
```

```{r setup, message=FALSE, warning=FALSE}
library(MSstatsPTM)
library(MSstats)
library(data.table)
library(stringi)

```

---
  
# 3. Téléchargement et inspection du fichier "evidence" de MaxQuant:

MaxQuant fournit un fichier appelé "evidence.txt" qui contient une ligne par peptide identifié dans un échantillon.
Ce fichier peut être volumineux. Son import dans la session R peut prendre du temps.
  
```{r}
# L'import du fichier evidence peut prendre un certain temps
evidence <- fread("https://ftp.pride.ebi.ac.uk/pride/data/archive/2020/07/PXD020019/evidence.txt")

# Les colonnes du fichier contiennent parfois des espaces 
# Il faut les convertirs en "." pour faciliter l'utilisation de MSstats.
# gsub() remplace tous les espaces par des points dans les noms de colonne.
setnames(evidence, gsub(" ", ".", names(evidence), fixed = TRUE))

# On peut vérifier les 5 premières lignes du fichier importé pour être sûr qu'on
# a bien importé les données. Ici, on n'affiche que les colonnes "Raw file", "Experiment"
# et "Fraction"
evidence[1:5, .(Raw.file, Experiment, Fraction)]

#On affiche que les valeurs "Fraction" (utile pour comprendre le design de l'xp)
unique(evidence$Fraction)
```
# 4. Préparation des inputs pour l'analyse

## 4.1. Identifier les runs liés au protéome "global" et ceux enrichis en PTM.

Dans ce dataset,dans la colonne `Experiment`, on a:
  
- Global proteome runs: `mock_6h_1`, `SARS_COV2_24h_4`, ...
- Phospho-enriched runs: `Phospho_mock_6h_1`, ...
- Ubi-enriched runs: `Ubi_mock_6h_1`, ...

Cette commande compte le nombre de lignes par "Experiment".
[order(-N)] permet de les afficher par ordre décroissant.

```{r}
evidence[, .N, by = Experiment][order(-N)][1:30]
```

---
  
## 4.2. Séparer le fichier "evidence" en un fichier lié aux enrichissements, et un lié aux protéines
  
Le fichier "evidence" contient des runs de différentes expériences (global, phospho enrichment, ubi enrichment).  
Pour pouvoir utiliser correctement les fonctions de *MSstatsPTM*, il faut créer des datasets différents:
  
- `evidence_ptm`: seulement les échantillons enrichis en phosphorylation 
- `evidence_prot`: seulement les échantillons de protéomique global (sans enrichissement)

La fonction grepl() retourne "TRUE" ou "FALSE" pour chaque ligne si le pattern recherché est trouvé.

```{r}
is_phospho <- grepl("^Phospho_", evidence$Experiment)
is_ubi     <- grepl("^Ubi_", evidence$Experiment)
is_global  <- !is_phospho & !is_ubi

evidence_ptm  <- evidence[is_phospho]
evidence_prot <- evidence[is_global]

# On vérifie que tout est ok en listant les "experiment" uniques dans chaque jeu 
# de données
evidence_ptm[, unique(Experiment)]
evidence_prot[, unique(Experiment)]
```

---
  
## 4.3 Construire la table d’annotation 
  
MSstats/MSstatsPTM ont besoin d’une table `annotation` qui indique, pour chaque run :
  
- `Run` : nom du run (ici la colonne `Raw.file` de MaxQuant)
- `Condition` : condition biologique (mock ou SARS_COV2)
- `BioReplicate` : numéro de réplicat

Dans ce dataset, ces informations sont codées dans la colonne `Experiment` (ex. `Phospho_mock_6h_2`).

### 4.3.1 Créer une table “Run <-> Experiment” (une ligne par run)

Parce qu’un même run apparaît plusieurs fois dans `evidence.txt` (une ligne par peptide/feature), on utilise `unique(..., by="Run")`.  
L’annotation doit contenir **une seule ligne par run**.

```{r}
# Exemple pour les runs PTM (phospho) :
annot_ptm_dt <- unique(evidence_ptm[, .(Run = Raw.file, Experiment)], by = "Run")

# Exemple pour les runs global proteome :
annot_prot_dt <- unique(evidence_prot[, .(Run = Raw.file, Experiment)], by = "Run")

head(annot_ptm_dt)
head(annot_prot_dt)
```

---
  
### 4.3.2 Extraire Condition / Time / BioReplicate depuis `Experiment`
  
On utilise une expression régulière (regex) qui décrit la structure des noms :
  
- préfixe optionnel : `Phospho_` ou `Ubi_`
- condition : `mock` ou `SARS_COV2`
- temps : `6h` ou `24h`
- replicate : un chiffre

La syntaxe regex peut apparaître complexe, mais vous avez seulement besoin de comprendre ce que chaque colonne contiendra après cette étape.

```{r}
pat <- "^(?:(Ubi|Phospho)_)?(mock|SARS_COV2)_(6h|24h)_([0-9]+)$"
```

Puis on applique ce regex et on remplit les colonnes :
  
```{r}
# Application aux annotations PTM
m <- stringi::stri_match_first_regex(annot_ptm_dt$Experiment, pat)

#fifelse est une version rapide de ifelse (package data.table)
# si m[,2] est manquant (NA), alors c'est un échantillon de protéomique globale ("Global")
annot_ptm_dt[, Enrichment := fifelse(is.na(m[,2]), "Global", m[,2])]
annot_ptm_dt[, Condition  := m[,3]]  #"mock" ou "SARS_COV2"
annot_ptm_dt[, Time       := m[,4]]  # "6h" ou "24h"
annot_ptm_dt[, BioReplicate := as.integer(m[,5])] #numéro de réplicat

# Vérification rapide : est-ce que tout a été bien extrait ?
head(annot_ptm_dt)
```

Même chose pour le global proteome :
  
```{r}
# Application aux annotations PROTEIN (global)
m <- stringi::stri_match_first_regex(annot_prot_dt$Experiment, pat)

annot_prot_dt[, Enrichment := fifelse(is.na(m[,2]), "Global", m[,2])]
annot_prot_dt[, Condition  := m[,3]]
annot_prot_dt[, Time       := m[,4]]
annot_prot_dt[, BioReplicate := as.integer(m[,5])]

head(annot_prot_dt)
```

---
  
### 4.3.3 Garder uniquement les colonnes nécessaires
Les converters de MSstats/MSstatsPTM utilisent surtout : `Run`, `Condition`, `BioReplicate`.

```{r}
annot_ptm  <- as.data.frame(annot_ptm_dt[, .(Run, Condition, BioReplicate)])
annot_prot <- as.data.frame(annot_prot_dt[, .(Run, Condition, BioReplicate)])

head(annot_ptm)
head(annot_prot)

# Combien de runs ?
nrow(annot_ptm)
nrow(annot_prot)
```

---
  
## 4.4. Préparer le fichier FASTA (Human + SARS-CoV-2)
  
Certaines sorties de MaxQuant ne fournissent pas directement la position du site de PTM dans la *protéine*.  
`MSstatsPTM` peut utiliser un fichier FASTA pour associer les peptides modifiés à leurs positions de site dans la séquence protéique.

Pour cela, nous téléchargeons et fusionnons deux fichiers FASTA (humain et sars-cov-2), puis nous les enregistrons localement.

```{r}
fasta_human_url <- "https://ftp.pride.ebi.ac.uk/pride/data/archive/2020/07/PXD020019/uniprot-9606_proteome_human_reviewed_canonical_isoforms_191008.fasta"
fasta_sars_url  <- "https://ftp.pride.ebi.ac.uk/pride/data/archive/2020/07/PXD020019/20200531_fasta_sars-cov-2.fasta"

fasta_human <- fread(fasta_human_url, header = FALSE)
fasta_sars  <- fread(fasta_sars_url,  header = FALSE)

fasta_all <- rbind(fasta_human, fasta_sars)

# tempdir() retourne un fichier temporaire
# On sauve le fichier FASTA fusionné dans ce fichier temporaire
fasta_path <- file.path(tempdir(), "proteins_human_plus_sarscov2.fasta")
writeLines(fasta_all$V1, con = fasta_path)

# Affiche la première ligne du fichier FASTA
fasta_all$V1[1]
# Affiche le chemin vers le fichier FASTA
fasta_path
```

---
  
# 5. Convertir le fichier "evidence" de MaxQuant en un input "MSstatsPTM"
  
## 5.1. Runs enrichis en phosphorylation

MaxQtoMSstatsPTMFormat() lit le fichier "evidence" de MaxQuant et le reformatte
en la structure que MSstatsPTM attends pour une analyse au niveau PTM.

Paramètres clés :
  
- `mod_id` : motif (pattern regex) permettant d’identifier les modifications de phosphorylation dans les chaînes de caractères de MaxQuant.
- `use_unmod_peptides = FALSE` : puisqu'il s’agit d’un fichier *evidence* issu d’un enrichissement en phosphopeptides, nous ne voulons donc pas inférer ici l’abondance globale des protéines.
- `labeling_type` : "LF" = Label-Free quantification.
- `fasta_protein_name`  : permet l'extraction du code Uniprot à partir du fasta

Cette fonction peut prendre du temps.

```{r}
ms_ptm <- MaxQtoMSstatsPTMFormat(
  evidence = evidence_ptm,
  annotation = annot_ptm[, c("Run", "Condition", "BioReplicate")],
  fasta = fasta_path,
  fasta_protein_name = "uniprot_ac",  #FASTA headers du type >sp|Q9HBI6|... (accession = Q9HBI6)
  mod_id = "\\(Phospho \\(STY\\)\\)",
  use_unmod_peptides = FALSE,
  labeling_type = "LF",
  which_proteinid_ptm = "Proteins"
)

# What did we get?
names(ms_ptm)
head(ms_ptm$PTM)
```

---
  
## 5.2. Runs de la protéomique "globale" ("unmodified proteome")
  
Pour le protéome global, nous allons utiliser le package R `MSstats` et les fichiers:

- `evidence.txt`

- `proteinGroups.txt`

On télécharge `proteinGroups.txt` depuis PRIDE, on créé ensuite le fichier evidence "global", le fichier "annotation" correspondant puis on le convertit au format MSstats.

```{r}
# Téléchargement de proteinGroups.txt (requis pour le converter de MaxQuant à MSstats)
pg_url <- "https://ftp.pride.ebi.ac.uk/pride/data/archive/2020/07/PXD020019/proteinGroups.txt"
pg_file <- file.path(tempdir(), "proteinGroups.txt")
download.file(pg_url, destfile = pg_file, mode = "wb")
file.info(pg_file)$size

# Ecris le fichier "evidence" global dans un fichier temporaire
prot_evi_file <- file.path(tempdir(), "evidence_global.txt")
fwrite(evidence_prot, prot_evi_file, sep = "\t", quote = FALSE, na = "NA")

# Fichier annotation pour MSstats (ça peut être un chemin vers le fichier)
prot_annot_file <- file.path(tempdir(), "annotation_global.csv")
fwrite(as.data.table(annot_prot[, c("Run", "Condition", "BioReplicate")]), prot_annot_file)

# Converti le fichier evidence du proteome global au format MSstats
# useUniquePeptide = TRUE : on ne garde que les peptides qui "mappent" sur une 
# seule protéine (pas de peptides partagés).
ms_prot <- MSstats::MaxQtoMSstatsFormat(
  evidence = prot_evi_file,
  annotation = prot_annot_file,
  proteinGroups = pg_file,
  useUniquePeptide = TRUE
)

#On vérifie le fichier créé
head(ms_prot)
```

---
  
# 6. Construire un objet MSstatsPTM 
  
`MSstatsPTM` nécessite une liste de 2 éléments:
  
- `PTM`: table au niveau "PTM" 
- `PROTEIN`: table au niveau "protéine" (global proteome)

Les deux fichiers sont séparés car ils viennent de différents échantillons (enrichis et non-enrichis).
MSstatsPTM les alignera par protéine ID.

```{r}
raw.input <- list(
  PTM = ms_ptm$PTM,
  PROTEIN = ms_prot
)

#Affichage des premières lignes des deux fichiers
lapply(raw.input, head)
```

---
  
# 7. "Summarization" avec `dataSummarizationPTM`

Les données contiennent des mesures multiples par protéine et par échantillon (états de charge, etc.)
  
Cette étape :

- résume les signaux de PTM au niveau site de modification/peptide pour chaque run

- résume l’abondance globale des protéines pour chaque run

- gère les valeurs manquantes et la normalisation selon les paramètres par défaut (configurables)

C'est l'étape qui prend le plus de temps (suivant la taille du jeux de données).

```{r, echo=TRUE, results='hide',warning=FALSE}
sum.obj <- dataSummarizationPTM(
  data = raw.input,
  verbose = FALSE,
  use_log_file = FALSE,
  append = FALSE
)

# On affiche les premières lignes au niveau protéine pour les PTM et le protéome 
# global
head(sum.obj$PTM$ProteinLevelData)
head(sum.obj$PROTEIN$ProteinLevelData)
```

---
  
# 8. "Quality Control" plots
  
## 8.1. QC boxplots
```{r, warning=FALSE}
dataProcessPlotsPTM(
  sum.obj,
  type = "QCPLOT",
  which.PTM = "allonly",
  address = FALSE
)
```

## 8.2. Profile plot d’une protéine

L’objectif du **Profile plot** est de visualiser la quantification d’une **protéine globale** à travers les runs (et donc les conditions), afin de :

- vérifier la **cohérence des réplicats biologiques** (les points doivent être proches au sein d’une condition),

- repérer d’éventuels **runs atypiques** (outliers),

- observer si la protéine semble varier entre conditions (ce qui pourra ensuite impacter l’interprétation des PTMs).

```{r, warning=FALSE}
library(data.table)

# 1) Les profile plots s'appuient sur FeatureLevelData (peptides/features).
prot_feat <- as.data.table(sum.obj$PROTEIN$FeatureLevelData)

# 2) Choisir une protéine qui a suffisamment de points mesurés pour faire un plot lisible
#    (newABUNDANCE est la valeur log2 après traitement/normalisation, avec imputation éventuelle)
one_prot <- prot_feat[!is.na(newABUNDANCE),
                      .N, by = PROTEIN][order(-N)][1, PROTEIN]

one_prot <- as.character(one_prot)
one_prot

# 3) Tracer le profile plot pour cette protéine
dataProcessPlotsPTM(
  sum.obj,
  type = "ProfilePlot",
  which.Protein = one_prot,
  address = FALSE
)
```

Interprétation rapide :
  
- Les **points gris** représentent les mesures au niveau peptides/features (variabilité technique/peptidique).

- La **courbe/points rouges** représentent la valeur résumée (abondance “protéine” par run).

- Si les valeurs rouges diffèrent fortement entre conditions, cela indique un **changement global de la protéine**, ce qui est précisément la raison pour laquelle MSstatsPTM calcule ensuite un modèle **ADJUSTED** (PTM ajustée par la protéine).

---
  
# 9. Analyse différentielle en utilisant `groupComparisonPTM`
  
Nous allons comparer SARS_COV2 à mock **séparément pour chaque point temporel**.  
Pour faire cela proprement, nous créons une étiquette de condition combinée, par exemple `mock_6h`, `SARS_COV2_6h`, etc.

## 9.1. Ajouter des étiquettes de groupe combinées dans l’annotation des données résumées

MSstatsPTM utilise les étiquettes présentes dans `ProteinLevelData`.  

Nous allons modifier l’objet `sum.obj` :
  
```{r}
# On fait une copie pour conserver l'objet original
sum.obj2 <- sum.obj

# La colonne GROUP contient "mock" ou "SARS_COV2".
# On veut "mock_6h", "mock_24h", "SARS_COV2_6h", "SARS_COV2_24h".
#
# Le point de temps est encodé dans le nom de l'échantillon:
#   "_ME_" or "_TE_" = early time point (6h)
#   "_ML_" or "_TL_" = late time point (24h)
# On détecte ces patterns dans la colonne originalRUN en utilisant grepl().

for (part in c("PTM", "PROTEIN")) {
  dt <- as.data.table(sum.obj2[[part]]$ProteinLevelData)
  
  dt[, Time := fifelse(grepl("_(ME|TE)_", originalRUN), "6h",
                       fifelse(grepl("_(ML|TL)_", originalRUN), "24h", NA_character_))]
  
  dt[, GROUP := paste(GROUP, Time, sep = "_")]
  
  sum.obj2[[part]]$ProteinLevelData <- dt
}

unique(sum.obj2$PTM$ProteinLevelData[, .(GROUP, Time)])
unique(sum.obj2$PROTEIN$ProteinLevelData[, .(GROUP, Time)])

# On doit avoir:
# "mock_6h", "mock_24h", "SARS_COV2_6h", "SARS_COV2_24h"
```

## 9.2 Rappel sur les matrices de "design" et de "contraste"

Un modèle de régression linéaire peut s'écrire comme:
$$Y=XB+\epsilon$$
où $Y$ est un vecteur contenant les intensités des protéines/peptides dans différents échantillons, $B$ est un vecteur de paramètres, $\epsilon$ est un bruit blanc Gaussien, et $X$ est la matrice de **design**. 

Cette dernière définit le modèle qui sera utilisé pour modéliser les intensités des protéines/peptides.

Par exemple, dans un cas simple "contrôle vs mutant" avec 3 réplicats dans chaque condition, le modèle linéaire sera:
$$\begin{bmatrix} y_{1}\\
y_{2}\\
y_{3}\\
y_{4}\\
y_{5}\\
y_{6}
\end{bmatrix}=\begin{bmatrix}1 & 0\\
1 & 0\\
1 & 0\\
1 & 1\\
1 & 1\\
1 & 1
\end{bmatrix}\begin{bmatrix}\alpha \\ \beta\end{bmatrix}+\epsilon$$

Lorqu'on utilise un test statistique, on s'intéresse à tester si des paramètres de ce modèle sont nuls (ou une combinaison linéaire de ces paramètres).

Par exemple, dans le cas "contrôle vs mutant" précédent, on s'intéresse à tester la nullité du paramètre $\beta$.

Ceci peut être formulé comme une multiplication entre une matrice de "contraste" et le vecteur de paramètres, c.-à-d. qu'on veut tester si:
$$\begin{bmatrix}0 & 1
\end{bmatrix}\begin{bmatrix}\alpha \\ \beta\end{bmatrix}=0 \Leftrightarrow \beta=0$$

Plus généralement, le test statistique peut s'exprimer comme:
$$H_0: C^tB=0\qquad  vs\qquad H_1: C^tB\neq0$$
où $C$ est définie comme la matrice de **contraste**.

## 9.3. Définir une matrice de contrastes (groupes spécifiques au temps)

À ce stade, nous avons modifié `sum.obj2` de sorte que la colonne GROUP contienne quatre niveaux :
  
- `mock_6h`
- `mock_24h`
- `SARS_COV2_6h`
- `SARS_COV2_24h`

On peut maintenant créer des "contrastes" à tester :
  
- `SARS_COV2_6h - mock_6h`
- `SARS_COV2_24h - mock_24h`

```{r}
# List the groups available in the PROTEIN summarized table
groups <- sort(unique(sum.obj2$PROTEIN$ProteinLevelData$GROUP))
groups
```

```{r}
# On créé une matrice de contraste de deux lignes:
# 1) SARS_COV2_6h - mock_6h
# 2) SARS_COV2_24h - mock_24h
comparison <- matrix(0, nrow = 2, ncol = length(groups))
colnames(comparison) <- groups
rownames(comparison) <- c("SARS6h-mock6h", "SARS24h-mock24h")

comparison["SARS6h-mock6h",  "mock_6h"]      <- -1
comparison["SARS6h-mock6h",  "SARS_COV2_6h"] <-  1

comparison["SARS24h-mock24h", "mock_24h"]       <- -1
comparison["SARS24h-mock24h", "SARS_COV2_24h"]  <-  1

#Affichage pour vérifier que c'est correct
comparison
```

---
  
## 9.4. Run `groupComparisonPTM`
  
Cette étape statistique est le point essentiel. Elle estime trois modèles :
  
- un modèle PTM sur les données de phosphorylation résumées,

- un modèle protéine sur les données de protéomique globale résumées,

- puis calcule les effets PTM ajustés par l’abondance de la protéine.

```{r, echo=TRUE, results='hide', warning=FALSE}
model.obj <- groupComparisonPTM(
  sum.obj2,
  data.type="LabelFree",
  contrast.matrix = comparison,
  use_log_file = FALSE,
  append = FALSE,
  verbose = FALSE
)

head(model.obj$PTM.Model) #Modèle PTM "non ajusté" 
head(model.obj$PROTEIN.Model) #Modèle protéines
head(model.obj$ADJUSTED.Model) # Modèle PTM ajusté par rapport aux protéines
```


Après `groupComparisonPTM()`, MSstatsPTM retourne trois datasets:
  
- `model.obj$PTM.Model` (unadjusted PTM changes)
- `model.obj$PROTEIN.Model` (global protein changes)
- `model.obj$ADJUSTED.Model` (effets PTM ajustés par l’abondance de la protéine)

Une question très fréquente est : 
  
> "Ce site de phosphorylation est significatif dans PTM.Model. Est-il toujours significatif après prise en compte des variations au niveau de la protéine ?"

Ci-dessous, un petit bloc d’aide permet de sélectionner un site PTM et de comparer directement :
  
- le log2FC PTM (non ajusté) vs le log2FC ajusté
- les p-values correspondantes / p-values ajustées
- ce que fait la protéine (variation globale)

### 9.4.1. Choisir un site PTM d’intérêt
Ici, nous sélectionnons le site le plus significatif après ajustement (p-value ajustée minimale) dans le premier contraste.

```{r}
# Contrastes disponibles
unique(model.obj$ADJUSTED.Model$Label)

# On choisi un contraste
contrast_to_show <- unique(model.obj$ADJUSTED.Model$Label)[1]
contrast_to_show

adj_res <- as.data.table(model.obj$ADJUSTED.Model)[Label == contrast_to_show]

# PTM le plus significatif après ajustement (plus petite adj.pvalue)
site_to_show <- adj_res[order(adj.pvalue)][1, Protein]
site_to_show
```

Remarque : dans les résultats de MSstatsPTM, l’identifiant du PTM est stocké dans la colonne `Protein` des tables PTM/ADJUSTED.  

### 9.4.2. PTM.Model vs ADJUSTED.Model vs PROTEIN.Model pour ce site

On cherche à savoir si le changement d'abondance du PTM est dû au changement 
d'abondance de la protéine ou s'il y a un changement qui est dû à la modification

```{r}

ptm_res <- as.data.table(model.obj$PTM.Model)[Label == contrast_to_show & Protein == site_to_show]
adj_res_one <- as.data.table(model.obj$ADJUSTED.Model)[Label == contrast_to_show & Protein == site_to_show]

# Le numéro d'accession de la protéine est inclu dans l'ID du PTM (ex: "P12345_S67")
# On utilise la fonction sub() pour extraire cet ID
base_protein <- sub("(_.*)$", "", site_to_show)
base_protein

prot_res <- as.data.table(model.obj$PROTEIN.Model)[Label == contrast_to_show & Protein == base_protein]

list(
  PTM = ptm_res,
  ADJUSTED = adj_res_one,
  PROTEIN = prot_res
)
```

### 9.4.3. Table d'interprétation "compacte"
Cette table contient les valeurs clés:
  
- log2FC PTM (non ajusté)
- log2FC de la protéine
- log2FC ajusté (= PTM - protéine)
- p-values ajustées

```{r}
interp <- data.table(
  Contrast = contrast_to_show,
  PTM_site = site_to_show,
  Protein  = base_protein,
  PTM_log2FC = ptm_res$log2FC,
  Protein_log2FC = prot_res$log2FC,
  Adjusted_log2FC = adj_res_one$log2FC,
  PTM_adj_pvalue = ptm_res$adj.pvalue,
  Adjusted_adj_pvalue = adj_res_one$adj.pvalue
)

interp
```

### 9.4.4. Comment expliquer le résultat 

Utilisez cette logique :
  
- Si le **log2FC PTM est élevé**, mais que le **log2FC de la protéine est aussi élevé dans la même direction**, alors la variation observée du PTM peut simplement refléter une variation d’abondance de la protéine.
- Si le **log2FC ajusté reste élevé et significatif**, alors le PTM varie **au-delà** de l’abondance de la protéine (ce qui est plus interprétable biologiquement comme une régulation au niveau de la modification).
- Si le **log2FC ajusté se rapproche de 0** (et/ou perd sa significativité), alors le signal PTM initial était probablement confondu avec les changements d’abondance de la protéine.

---
  
Optionnel : afficher plusieurs sites à la fois (top 10 après ajustement)  
C’est utile pour montrer que l’ajustement peut modifier l’ordre des « meilleurs hits » (top hits).

```{r}
top10 <- adj_res[order(adj.pvalue)][1:10, .(Protein, log2FC, adj.pvalue)]
top10
```

---
  
# 10. Visualisation des résultats (Volcano + Heatmap)
  
## 10.1. Volcano plots
Un volcano plot est généré pour les résultats PTM, PROTEIN et ADJUSTED (sous forme de panneaux).  
- Axe X : log2 du fold change  
- Axe Y : (généralement) \(-\log_{10}\) de la p-value ajustée (selon les paramètres)

```{r, warning=FALSE}
groupComparisonPlotsPTM(
  data = model.obj,
  type = "VolcanoPlot",
  FCcutoff = 2,
  logBase.pvalue = 2,
  address = FALSE
)
```

## 10.2. Heatmap

Affiche les 30 premières PTMs:
  
```{r}
groupComparisonPlotsPTM(
  data = model.obj,
  type = "Heatmap",
  which.PTM = 1:30,
  address = FALSE
)
```

---
  
# 11. Calcul du nombre d'échantillons nécessaires
  
Cette étape utilise la variabilité observée dans l’expérience actuelle pour estimer combien de réplicats biologiques seront nécessaires dans une future expérience afin de détecter des changements d’une amplitude donnée avec un FDR et une puissance statistique souhaités. Idéalement, cette étude est à effectuer sur des données "test".

```{r}
ss <- designSampleSizePTM(
  model.obj,
  desiredFC = c(1.0, 1.5, 2.0),  # log2 fold changes of interest
  FDR = 0.05,
  numSample = TRUE,
  power = 0.8
)

head(ss)

MSstats::designSampleSizePlots(ss)
```

# 12. Références

- Kohler et al. *MSstatsPTM: Statistical Relative Quantification of Posttranslational Modifications in Bottom-Up Mass Spectrometry-Based Proteomics.* Molecular and cellular proteomics, 2023.
- Kohler et al. *MSstats Version 4.0: Statistical Analyses of Quantitative Mass Spectrometry-Based Proteomic Experiments with Chromatography-Based Quantification at Scale.* Journal of proteome research, 2023.

